【裁判字號】    91,易,725
【裁判日期】    920219
【裁判案由】    詐欺等
【裁判全文】
臺灣臺中地方法院刑事判決                          九十一年度易字第七二五號
    公  訴  人  臺灣臺中地方法院檢察署檢察官
    被      告  己○○  男三十.
                丙○○  男五十.
    共      同  陳武璋律師
    選任辯護人
右列被告等因詐欺等案件，經檢察官提起公訴（九十一年度偵字第六○三號），本院
判決如左：
    主  文
己○○、丙○○均無罪。
    理  由
一、公訴意旨略以：被告己○○係設於臺中縣大里市○○路四二一號「三上耳鼻喉科
    診所（以下簡稱三上診所）」負責醫師，丙○○則係設於大里市○○路四一九號
    「三德藥局」負責人，二人均為從事業務之人，且與中央健康保險局（以下簡稱
    健保局）簽訂「全民健康保險特約醫事服務機構合約」，受託辦理全民健保特約
    醫事服務業務，其等明知應依實際就診次數申報醫療費用，乃二人竟意圖為自己
    不法之所有之概括犯意，利用病患持九二一震災健保卡就診不須蓋就診章於健保
    卡之機會，於民國（下同）八十九年九月間，明知病患薛張淑娟、劉嘉翔、林芸
    笙、壬○○、陳冠廷、戊○○及何明鴻等人並未於附表所示時間就醫及取藥，竟
    各自於業務上作成之就醫診療費申請單及藥費藥事服務費申請單上，虛偽記載該
    等病患就醫診療及拿藥之事實，足生損害於該等業務上作成文書之正確性後，持
    向中央健康保險局申請診療費及藥事服務費，致中央健康保險局人員陷於錯誤，
    誤發費用予被告己○○及丙○○，計被告己○○共詐得新臺幣（下同）四八一○
    元，丙○○則詐得一三四○元，因認被告己○○與丙○○共同連續涉犯刑法第二
    百十六條、第二百十五條行使業務上登載不實文書罪及同法第三百三十九條第一
    項詐欺取財罪嫌。
二、按犯罪事實，應依證據認定之，無證據不得推定其犯罪事實；不能證明被告犯罪
    者，應諭知無罪之判決，刑事訴訟法第一百五十四條、第三百零一條第一項分別
    定有明文。又認定不利於被告之事實，須依積極證據，苟積極證據不足為不利於
    被告事實之認定時，即應為有利於被告事實之認定，更不必有何有利之證據；認
    定犯罪事實所憑之證據，雖不以直接證據為限，間接證據亦包括在內；然而無論
    直接或間接證據，其為訴訟上之證明，須於通常一般之人均不致有所懷疑，而得
    確信其為真實之程度者，始得據為有罪之認定，倘其證明尚未達到此一程度，而
    有合理性之懷疑存在時，即無從遽為有罪之確信，最高法院分別著有三十年上字
    第八一六號判例及七十六年臺上字第四九八六號判例可資參照。
三、公訴人認被告涉犯刑法第二百十六條、第二百十五條行使業務上登載不實文書罪
    及同法第三百三十九條第一項詐欺取財罪嫌，無非係以：(一)病患薛張淑娟、劉嘉
    翔、林芸笙、壬○○、陳冠廷、戊○○及何明鴻之實體病歷上並未貼有其等於如
    附表所示時間之處方箋；(二)證人薛張淑娟、丁○○（即病患劉嘉翔之母）、甲○○（即病患林芸笙之母）、癸○○（即病患陳冠廷之母）、戊○○及鍾翊瑄（即
    病患何明鴻之母）於健保局人員訪談時均陳稱：被告己○○並未於病患就診後開
    立處方箋交付病患持至被告丙○○所經營之三德藥局取藥等語；(三)被告己○○所
    申報診療費之報表上日期及次數與被告丙○○申報請領藥事服務費之紀錄不符等
    語，為其主要之論據。訊據被告己○○及丙○○均堅決否認有何連續行使登載不
    實文書及詐欺取財犯行，被告己○○辯稱：在三上診所之電腦內均有各該病患在
    附表所示之時間之就診紀錄，不符部分是因為診所人員作業疏失，而未將就診記
    錄列印後黏貼在實體病歷上，至於證人所述就診次數少於其所請領醫療費用之次
    數，應係時隔日久，證人記憶模糊所致，而三上診所在八十九年九月六日即三德
    藥局成立前，是雇用被告丙○○擔任藥劑師，故未製作處方箋給藥局，當時就診
    紀錄及給藥紀錄均是在同一部電腦內等語；被告丙○○則以：伊均是依照醫師的
    處方箋給藥，處方箋是由診所小姐拿到藥局，伊再將藥拿到診所，由小姐給病人
    ，並無詐取藥事服務費之行為等語。經查：
  (一)由以下證人所述，尚難認定健保局之訪談記錄得作為認定證人薛張淑娟等人至三
    上診所看診之次數與被告己○○、丙○○之就診、給藥記錄有造假不符等情，茲
    分述如下：
  1.證人薛張淑娟於八十九年十一月二十二日接受健保局人員訪談時，陳稱：第一次
    到三上診所看病是在八十九年九月間，一共看二次，均是用震災卡看診等語；嗣
    於偵查中則結證稱：有持震災卡至三上診所看病，看幾次忘記了，大概看過二、
    三次，我不確定是否超過三次，當時健保局人員訪談時，我向健保局人員講的次
    數也不確定是正確的，我也有持震災卡到別家醫院就診過，所以沒有辦法確定次
    數等語（見他卷九十年七月二十日偵訊筆錄、偵卷第六頁背面）；再於本院審理
    時證稱：在九月時持震災卡至三上診所看了二至三次，時間太久，真的不記得正
    確次數等語（見本院第一卷第二○六頁）；
  2.證人子○○於八十九年十一月二十四日接受健保局人員訪談時陳述：一共持震災
    卡至三上診所看診二次，二次時間間隔很長等語；嗣於偵查中則證述：曾持震災
    卡至三上診所看過二至三次，應該沒有超過三次以上，伊是向健保局人員說看過
    二次或三次不確定，不知道為何訪談筆錄會寫二次等語，並一度以無法確定就診
    次數而拒絕具結（見他卷九十年七月二十日偵訊筆錄、偵卷第六頁背面）；再於
    本院審理時證陳：印象中有二到三次，但是否隔了很久沒有印象等語（見本院第
    一卷第一六○、一六一頁）；
  3.證人丁○○於八十九年十一月二十四日接受健保局訪談時陳稱：伊帶小孩劉嘉翔
    至三上診所以震災卡看診過一次，但因效果不好就改至別家診所看診等語；嗣於
    九十年七月二十七日偵查中則先結證稱：不記得是否曾持震災卡至三上診所看診
    云云，後又改稱：確實有帶小孩至三上診所以震災卡看診過二次，時間不記得了
    等語（見他卷九十年七月二十七日偵訊筆錄），再於九十一年一月二十二日偵查
    中又改稱：使用震災卡後，我沒有帶小孩去三上診所看過病，如果有的話也只有
    一次云云（見偵卷第十頁）；另於本院審理時則證稱：「（問：劉嘉翔持震災卡
    去三上耳鼻喉科有幾次？）我印象中地震後我就換了另一家診所，沒有再去過三
    上耳鼻喉科」、「因為時間太久了，有沒有我實在不確定，我想應該只有用震災
    卡看過一次，因為楊文哲醫師說他是鼻子過敏，我想說三上是耳鼻喉科，所以我
    就又帶他回三上就診，時間太久了，我實在不記得是何時帶他回去看˙˙˙」等
    語（見本院第一卷第一五七頁）；
  4.證人甲○○於八十九年十一月二十四日健保局人員訪談時陳述：是因小孩林芸笙
    感冒，才帶她至三上診所看診，共去過一至二次等語；嗣於偵查中則結證稱：曾
    帶小孩林芸笙用震災卡至三上診所看過二、三次，但不能確定是二次或是三次，
    當時健保局人員並沒有問我是用什麼卡去看病，所以我看兒童手冊就說去看過一
    、二次，但是用震災卡看過幾次，無法確定，應是一次或二次等語（見他卷九十
    年七月二十七日偵訊筆錄、偵卷第十一頁）；再於本院審理時證述：有持震災卡
    去看過一次，之前說二、三次是包括健保卡（見本院第一卷第一五八頁）等語；
  5.證人壬○○於八十九年十二月四日接受健保局人員訪談時陳稱：只持震災卡至三
    上診所看診一次等語；嗣於偵查中則稱：曾拿震災卡至三上診所就診，但次數忘
    記了，在健保局人員訪談時，是說去過一、二次等語（見偵卷第十七頁背面）；
    再於本院審理時證述：去就診過幾次不記得，但我知道沒有四次那麼多，我也不
    承認有三次，也不記得是否有三次，但至少有一次以上等語（見本院第一卷第一
    五九頁）；
  6.證人癸○○於八十九年十二月四日接受健保局人員訪談時陳稱：伊小孩陳冠廷因
    氣喘而至三上診所就診二次等語；嗣於偵查中則證稱：伊帶小孩持震災卡至三上
    診所看過一、二次（見偵卷第十八頁）；再於本院審理時則證陳：當時健保局人
    員詢問時，我就說過我不記得去過的次數了，因為時間太久了，我那時是說大約
    二、三次，健保局人員就說是二次，就要我簽名蓋章等語（見本院第一卷第八四
    頁起）；
  7.證人戊○○於八十九年十一月二十二日接受健保局人員訪談時陳述：一共持震災
    卡至三上診所看診過一至二次云云，嗣於偵查中則證稱：看過幾次不清楚等語（
    見偵卷第十九頁背面）；再於本院審理時則證述：應該看了五次以內等語（見本
    院第一卷第五二頁）；
  8.證人鍾翊瑄於八十九年十一月二十四日接受健保局人員訪談時陳稱：一共帶小孩
     何明鴻持震災卡至三上診所看診過二至三次等語；嗣於偵查中則證稱：看過幾
     次不敢確定云云（見偵卷第二十頁）；再於本院審理時則證述：應該是去看了
     一次以上等語（見本院第一卷第五三頁）。
  9.查以震災卡就診並不需要蓋章等情業據證人薛張淑娟、壬○○於偵查中證述明確
    （見偵卷第六頁背面、第十七頁背面），此亦為健保局專員即證人庚○○於本院
    審理時到庭證述時所是認。觀諸前揭證人薛張淑娟等病患皆係於八十九年九月間
    前往被告己○○之三上診所就診，而健保局係於八十九年十一月底、十二月初間
    對於薛張淑娟、子○○、丁○○（劉家翔之母）、甲○○（林芸笙之母）、壬○○、癸○○（陳冠廷之母）、戊○○、鐘翊萱（何明鴻）之母等人在八十九年九
    月間之就診紀錄進行訪查，而前開人員均係持用九二一震災卡就診看病，此有該
    訪談紀錄附卷可憑；依此觀之，則其等受訪談之際，距離之前就醫時間，均已有
    相當長之時間，而其等大揭復係持用震災卡前往就醫，看診時均無須在震災卡上
    蓋用就醫之日期戳章等情，亦據其等證述在卷，是大部受訪談之就醫者，顯無法
    憑該震災卡回憶何時至何診所就醫；又一般至診所就醫看診，並非屬重大事件，
    自難期待看診之病患，均能詳細記得就診之時間與次數，更何況健保局於訪談上
    開人員之時，依訪談紀錄所示，均未提示相關就診之醫療書面資料，則健保局對
    上開人員所作之訪談紀錄內容，是否可信，乃甚有疑義。
  (二)病患薛張淑娟、劉嘉翔、林芸笙、壬○○、陳冠廷、戊○○及何明鴻等人之實體
    病歷上，並未貼有如附表所示時間之就診處方箋等情，固有病患薛張淑娟等七人
    之病歷各一份附卷可稽。惟查曾受僱於被告己○○，擔任掛號、協助看診工作之
    證人乙○○於本院九十一年五月八日審理時結證稱：處方箋是先拿去藥局配藥，
    再由藥局彙整過來，再將之貼在病歷上，但被告並未要求要每天作這項工作，所
    以大約每一、二個月，當醫師有吩咐時，才作這項工作，病患如再來看病，則由
    醫師依照身分證字號將病歷資料從電腦上叫出來，我們不用將資料送給醫師等語
    （見本院第一卷第四七頁起）；核與證人即亦曾任職於三上診所負責掛號工作之
    辛○○亦於本院同日審理時結證所述：我們會貼醫師開出來的處方箋，這些處方
    箋是從藥局拿來的，大概一、二個月，醫師說要貼時才貼，是有多少處方箋就貼
    多少，所以有可能發生沒有貼到的情形等語（見本院第一卷第四九頁起），就病
    患之處方箋係放置一至二月始彙整黏貼於實體病歷之程序部分均屬相符，堪以採
    信。另三上診所之電腦內確有病患劉嘉翔、林芸笙、壬○○、陳冠廷、戊○○及
    何明鴻歷次（含如附表所示之時間）之就診紀錄等情，亦有自該診所電腦列印出
    之處方箋共五十六份附於本院卷可查（見本院第一卷第二一三頁至第二六八頁）
    ，足徵縱使各該病患之實體病歷上未貼有歷次完整之就診資料，被告己○○於看
    診時，仍可藉由電腦之紀錄而得知各該病患之詳細就診紀錄，而不致於妨礙其看
    診之進行。被告既因無礙於其看診而在長達一、二月之時間間隔，始要求職員將
    此段時間彙整之方箋黏貼於實體病歷上，則在此段時間內或因人為疏失，保管不
    當，致部分處方箋有所逸失，尚符常情，而堪採信，是自無法以部分病患之處方
    箋未依規定貼於實體病歷上，即遽認被告己○○就如附表所示時間之就醫診療費
    之申請有假造就診紀錄之行為。
  (三)況本院依證人薛張淑娟於審理中證稱曾於八十九年九月間轉向江耳鼻喉專科診所
    （院長江耀煌）就診等證言，向該江耳鼻喉科診所調閱薛張淑娟之就診紀錄可知
    ，證人薛張淑娟曾於八十九年九月一日、九月五日、九月十四日三度至該診所就
    診，核其就診時間雖與被告己○○所申報之期間有所穿插，惟此與一般病人因病
    四處求醫而於某段期間至不同診所就診之情形，尚難謂有何不符之處；況公訴人
    所指被告己○○於病歷表上鎖遺漏之八十九年九月八日及十二日病歷紀錄（參閱
    本院第一卷第二六六頁、二六七頁），據被告己○○於本院審理時所提供之紀錄
    主訴內容分別為：「化膿性細菌鼻咽」、「鼻竇炎、急性咽喉炎、急性氣管炎、
    咳嗽」等情，核與江耳鼻喉科所提供之相關主訴紀錄均屬「鼻竇炎」並無太大差
    異，從而，被告己○○嗣後所提出之就診紀錄，尚非不可採信。
  (四)又被告丙○○係自八十七年六月三十日起至三上診所擔任藥劑生從事給藥工作，
    並自八十九年八月十八日起，才自告己○○之三上診所分出而獨立成立「三德藥
    局」，並於同年九月六日起方因約擔任健保局之特約醫療服務機構等節，業據證
    人庚○○於本院審理時到庭結證屬實，並有全民建商保險特約藥局基本資料表一
    份暨載明其特約起迄日（八十九年九月六日起至九十一年九月五日止）之流水報
    表一份附於他卷以及證人庚○○所提供全民健康保險特約醫事服務機構合約書一
    份在卷可稽。從而，被告丙○○就病患劉嘉翔於八十九年九月三日、林芸笙於八
    十九年九月三日、陳冠廷於八十九年九月三日、何明鴻於八十九年九月三日有就
    診紀錄之資料，卻未向健保局申報相關藥事給要費用，自無不符之處；至其餘如
    附表所示之申報給付費用紀錄，既被告己○○有確實看診之情形，業如前述，則
    被告丙○○此部分之申報難謂有何虛偽不實之處。
  (五)此外，本件復查無其他相關之積極事證足資認定被告己○○、丙○○於如附表所
    示之申報診療費用及藥事服務費時，有何虛偽不實之處；亦難認於申領相關醫療
    、藥事服務費用時，有何施用詐術之嫌，核與詐欺取財罪之構成要件亦屬有間，
    難遽以該罪論擬。公訴意旨以被告己○○之申報診療費報表上之次數與實體病歷
    上所黏貼之就診紀錄次數有所不符，被告丙○○亦有申報給藥紀錄不符等情，認
    定被告二人有偽造文書、詐欺取財之犯嫌，尚屬無據，本件既不能證被告犯罪，
    自應依法為被告無罪判決之諭知。
四、據上論斷，應依刑事訴訟法第三百零一條第一項，判決如主文。
中      華      民      國      九十二      年      二    月  十九      日
                            臺灣臺中地方法院刑事第七庭
                                        法  官 林學晴
右正本證明與原本無異。
如不服本判決，應於判決送達後十日內向本院提出上訴狀，上訴於臺灣高等法院臺中
分院( 須附繕本 )。
                                        書記官
中      華      民      國      九十二      年      二    月  十九      日
～FO
附表
┌────┬───────┬──────────┬───────────┐
│編  號  │病患姓名      │公訴人所指被告己○○│公訴人所指被告丙○○  │
│        │              │虛報病患就醫診療日期│虛報病患給藥紀錄日期  │
├────┼───────┼──────────┼───────────┤
│  1.    │薛張淑娟      │890908、890912      │890908、890912        │
│        │              │                    │                      │
├────┼───────┼──────────┼───────────┤
│  2.    │劉嘉翔        │890903、890912      │890912                │
│        │              │                    │                      │
├────┼───────┼──────────┼───────────┤
│  3.    │林芸笙        │890903、890918      │890918                │
│        │              │                    │                      │
├────┼───────┼──────────┼───────────┤
│  4.    │壬○○        │890911、890915、    │890911、890915、      │
│  │              │890919              │890919                │
├────┼───────┼──────────┼───────────┤
│  5.    │陳冠廷        │890903、890907      │890907                │
│        │              │                    │                      │
├────┼───────┼──────────┼───────────┤
│  6.    │戊○○        │890903、890909      │890909                │
│        │              │                    │                      │
├────┼───────┼──────────┼───────────┤
│  7.    │何明鴻        │890903、890907、    │890907、890910        │
│        │              │890910              │                      │
└────┴───────┴──────────┴───────────┘


司法院資訊處製作；財團法人民間司法改革基金會備份。
